臺北高等行政法院判決
　　　　　　　　　　　　　　　　　　 94年度簡字第00909號
原　　　告　甲○○○
被　　　告　勞工保險局
代　表　人　乙○總經理）住同.
訴訟代理人　丙○○兼送達代收.
　　　　　　丁○○
上列當事人間因勞工保險條例事件，原告不服行政院勞工委員會
中華民國93年11月18日勞訴字第0930044942號訴願決定，提起行
政訴訟。本院判決如下：
    主  文
原告之訴駁回。
訴訟費用由原告負擔。
　　事實及理由
一、事實概要：緣原告以高雄縣園藝花卉業職業工會為投保單位
    ，加入勞工保險為被保險人。原告以其於民國（下同）92年
    3月21日車禍致右股骨開放性骨折併右膝僵直及多顆牙齒脫
    落及鬆動術後，於93年3月8日檢據向被告申請殘廢給付。經
    被告依國軍高雄總醫院附設民眾診療處出具92年12月26日治
    療終止診斷殘廢之勞工保險殘廢診斷書，於93年4月16日以
    第000000000000號核定通知書（下稱原處分）核定原告右膝
    殘廢程度符合勞工保險殘廢給付標準表第143項第11等級，
    並按該等級核發160日計新臺幣（下同）107,200元之殘廢給
    付。原告不服，向勞工保險監理委員會（下稱勞保監理會）
    申請審議，經審定駁回後，提起訴願，亦遭駁回，遂提起本
    件行政訴訟。
二、原告起訴意旨略稱：原告於92年3月21日發生車禍導致多顆
    牙齒脫落及鬆動，於國軍高雄總醫院接受牙齒治療，術後由
    於該醫院距離原告住家甚遠，因原告車禍後腿部行動較為不
    便，即就近至松城牙醫診所就醫。原告先後有右上第1顆、
    第2顆及左上第1顆、第2顆牙齒缺損，但事實上，車禍造成
    原告舊牙冠（真牙）多顆受損，必須針對舊牙套內之真牙處
    理，因此右上第3顆、第5顆及左上第3顆皆因車禍後導致牙
    齒之受損，合計達7顆，已符合勞保殘廢給付標準表第43項
    規定給付60日。被告以原告多顆牙齒係配合舊牙冠整修，而
    核定未達勞保殘廢給付標準表第43項規定，被告已嚴重違反
    勞工保險照顧勞工生活之立法目的。請鈞院再次調閱國軍高
    雄總醫院之原始相關病歷並詳細審查云云。聲明請求撤銷訴
    願決定及原處分關於否准原告所請殘廢給付，改核定以勞保
    殘廢給付標準表第43項規定給付60日。
三、被告答辯意旨略稱：
  (一)原告以車禍致牙齒脫落，前於92年7月31日檢據申請殘廢給
    付，經被告審查，原告因車禍意外僅拔除4顆牙齒，未達5齒
    ，不符殘廢給付標準，乃以92年10月8日保給殘字第0926022
    3320號函核定否准所請。原告嗣以同一事故致右股骨開放性
    骨折併右膝僵直，於93年3月8日再檢據申請殘廢給付，經被
    告審查，原告殘廢程度符合殘廢給付標準表第143項第11等
    級，乃以原處分核給160日殘廢給付，計107,200元。原告嗣
    於93年5月14日向勞保監理會申請審議，就被告所核右膝部
    分之殘廢等級並無爭執，而係主張其因車禍意外造成牙齒脫
    落5齒以上，被告為慎重起見，復向國軍高雄總醫院函詢原
    告牙齒脫落情形及調閱病歷資料，並將相關資料送請特約醫
    師審查，其意見為：「一、依據國軍高雄總醫院93年6月7日
    函件，甲○○○女士於92年3月21日發生車禍，經檢查有右
    股骨開放性骨折，上門牙1顆掉落及3顆鬆動，上犬齒鬆動，
    93年3月27日大腿手術時，其中1顆已鬆動牙齒掉落。92年3
    年21日下午會診牙科紀錄：1.Alvasion tooth of＋，2.
    Tooth mobility of＋，3、Normal occlusion（即掉牙右上
    第1顆，牙齒鬆動右上第2顆及左上第1、2、3顆，咬合正常
    ），92年3月27日時再掉牙1顆。在國軍高雄總醫院之記載可
    知此次車禍造成右上第1顆及左上第1顆掉牙，右上第2顆及
    左上第2、3顆鬆動。在92年4月7日於松城牙醫就診時拔除右
    上第3及第5顆，與92年3月21日車禍應無關，因無記錄此兩
    顆牙受損，92年4月11日拔除右上第2顆及左上第2顆應為92
    年3月21日車禍外傷造成，92年5月19日拆除舊牙套左上第3
    顆，於92年6月13日根管治療左上第3顆，再根管充填完成。
    二、92年3月21日車禍外傷僅造成右上第1顆及左上第1顆掉
    牙後，再因鬆動拔除右上第2顆及左上第2顆，共4顆牙缺失
    ，左上第3顆雖有鬆動，但為舊牙套，亦已重新根管治療，
    完成根管充填。三、92年3月21日意外傷害僅造成右上第1、
    2顆及左上第1、2顆四顆牙缺失。四、本件未達殘廢給付標
    準範圍5顆以上。」此有醫師審查意見附卷可稽，本案另經
    勞保監理會專業醫師審查意見︰「依據國軍高雄總醫院與松
    城牙醫診所函件，陳黃女士因車禍導致牙齒缺損部分確僅有
    右上第1、2顆及左上第1、2顆共4顆，其餘係配合舊牙冠整
    修，因而未達前揭殘廢給付標準。」此亦有醫師審查意見表
    附原審定卷可稽。
  (二)本案爭執之點在於原告因92年3月21日車禍造成牙齒脫落是
    否達5齒以上？查原告因該次車禍造成右上第1、2顆及左上
    第1、2顆牙齒缺損，此為兩造所不爭執；至於原告雖主張其
    右上第3、5顆及左上第3顆牙齒缺損亦為該次車禍所致，惟
    查，原告左上第3顆牙齒雖有鬆動，但據松城牙醫診所出具
    之殘廢診斷書記載係舊牙套拆除，重新根管治療，故非該次
    車禍所造成缺損，至於右上第3及第5兩顆牙齒則未見於國軍
    高雄總醫院之病歷記錄，尚難認定此兩顆牙齒係該次車禍所
    造成，故原告因92年3月21日車禍僅造成4顆牙齒缺損，未達
    給付標準，被告否准所請，並無不合。
四、按「被保險人因普通傷害或罹患普通疾病，經治療終止後，
    如身體遺存障害，適合殘廢給付標準表規定之項目，並經保
    險人自設或特約醫院診斷為永久殘廢者，得按其平均月投保
    薪資，依同表規定之殘廢等級及給付標準，1次請領殘廢補
    助費，．．．。被保險人領取普通傷病給付期滿，或其所患
    普通傷病經治療1年以上尚未痊癒，如身體遺存障害，適合
    殘廢給付標準規定之項目，並經保險人自設或特約醫院診斷
    為永不能復原者，得比照前項規定辦理。」勞工保險條例第
    53條定有明文。又依勞工保險條例第53條附表即殘廢給付標
    準表「牙齒障害」系列第43障害項目規定「因遭受意外傷害
    而致牙齒缺損5 齒以上者」為第13殘廢等級，給付標準60日
    。另「有關勞工保險殘廢給付標準表牙齒障害系列第42、第
    43項所稱『牙齒缺損』之定義，係指『因遭受意外傷害，牙
    齒之機能完全喪失或受到損害，非僅指牙齒完全脫落，無殘
    根，且無法再植及損及咀嚼功能無法恢復者。』」復為行政
    院勞工委員會（下稱勞委會）88年11月10日台88勞保三字第
    0045 955號函明釋有案，核上開函釋與勞工保險條例規定意
    旨無違，被告辦理相關案件，自得據之適用。
五、經查：
  (一)原告請求被告按勞工保險殘廢給付標準表第43項核給60日殘
    廢給付，原告平均日投保薪資為670元，原告請求金額共40,
    200元，本件訴訟標的金額在200,000元以下，應適用簡易訴
    訟程序，合先敘明。
  (二)據原處分卷附國軍高雄總醫院附設民眾診療處出具92年12月
    26日治療終止診斷殘廢之勞工保險殘廢診斷書載略以，傷病
    名稱：右股骨開放性骨折併右膝僵直及多顆牙齒脫落及鬆動
    ；治療經過：92年3月21日行內固定手術、同年5月8日行植
    骨手術及92年3月21日檢查右上第1顆、左上第1顆2顆脫落，
    右上第2顆、左上第2顆2顆鬆動，上犬齒2顆鬆動；殘廢部位
    ：右膝；右膝可活動範圍：屈曲40度，伸展0度，活動範圍
    40度。案經被告審查，右膝障害部分之殘廢程度符合勞工保
    險殘廢給付標準表第143項規定：「一下肢三大關節中，有
    一大關節遺存顯著運動障害者。」之給付標準，乃以原處分
    核定按該等級核發160日殘廢給付，原告對於被告核付其右
    膝障害部分之殘廢程度符合勞工保險殘廢給付標準表第143
    項第11等級一節，並無異議，惟認其因本件車禍事故亦造成
    牙齒斷落鬆脫5齒以上卻未獲被告給付，乃有不服，向勞保
    監理會申請審議，惟經被告查明，原告因同一傷害致牙齒缺
    損脫落障害部分，業經被告於92年10月8日以保給殘字第0
    9260223320號函依據松城牙醫診所92年7月15日之勞工保險
    殘廢診斷書與患部Ｘ片核定，其因車禍意外僅拔除4顆牙齒
    未達勞工保險殘廢給付標準表第43項規定：「因遭受意外傷
    害而致牙齒缺損5齒以上者」之給付標準而否准給付在案。
    此次就原告主張重新審查，遂向國軍高雄總醫院附設民眾診
    療處洽詢病情並調閱相關原應診病歷等資料，據卷附該院93
    年6月7日以醫慧第0930003148號函檢附病歷併覆：「依黃陳
    員92年3月21日救護車紀錄記載，於下午3點多在鳳山南京路
    與新富路口發生車禍，送本院急診，經檢查有右股骨開放性
    骨折、上門牙1顆掉落及3顆鬆動、上犬齒鬆動；93年3月27
    日（按此應為92年3月27日之誤）大腿手術時，其中1顆已鬆
    動牙齒掉落。」被告乃檢附前揭病歷等資料送特約專科醫師
    審查，其審查意見略以，1.依據國軍高雄總醫院93年6月7日
    函覆，甲○○○女士於92年3月21日發生車禍，經檢查有右
    股骨開放性骨折，上門牙1顆掉落及3顆鬆動，上犬齒鬆動，
    92年3月27日大腿手術時，其中1顆已鬆動牙齒掉落。92年3
    年21日下午會診牙科紀錄：1.Alvasion tooth of＋，2.Too
    th mobility of＋，3、Normal occlusion（即掉牙右上第1
    顆，牙齒鬆動右上第2顆及左上第1、2、3顆，咬合正常），
    92年3月27日時再掉牙1顆。在國軍高雄總醫院之記載可知此
    次車禍造成右上第1顆及左上第1顆掉牙，右上第2顆及左上
    第2、3顆鬆動。在92年4月7日於松城牙醫就診時拔除右上第
    3及第5顆，與92年3月21日車禍應無關，因無記錄此兩顆牙
    受損，92年4月11日拔除右上第2顆及左上第2顆應為92年3月
    21日車禍外傷造成，92年5月19日拆除舊牙套左上第3顆，於
    92年6月13日根管治療左上第3顆，再根管充填完成。2.92年
    3月21日車禍外傷僅造成右上第1顆及左上第1顆掉牙後，再
    因鬆動拔除右上第2顆及左上第2顆，共4顆牙缺失，左上第3
    顆牙齒雖有鬆動，但為舊牙套，亦已重新根管治療，完成根
    管充填。3.92年3月21日意外傷害僅造成右上第1、第2顆及
    左上第1、第2顆共4顆牙缺失。4.本件未達殘廢給付標準範
    圍5顆以上。此有被告特約專科醫師審查意見表影本附卷可
    稽，據此，被告自我省察原告92年3月21日車禍外傷僅造成
    右上第1顆及左上第1顆掉牙，後再因鬆動拔除右上第2顆及
    左上第2顆共4顆牙缺失，未達勞工保險殘廢給付標準表第43
    項規定請領標準，故仍維持原處分。本案另經勞保監理會專
    業醫師審查意見︰「依據國軍高雄總醫院與松城牙醫診所函
    件，陳黃女士因車禍導致牙齒缺損部分確僅有右上第1、2顆
    及左上第1、2顆共4顆，其餘係配合舊牙冠整修，因而未達
    前揭殘廢給付標準。」此亦有醫師審查意見表附原審定卷可
    稽。據上，本件業經被告及勞保監理會之2位專業醫師審查
    結果，皆認原告因車禍導致牙齒缺損部分確僅有右上第1、2
    顆及左上第1、2顆共4顆，其餘係配合舊牙冠整修，因而未
    達前揭殘廢給付標準殘廢程度，揆諸首揭規定，依法尚無不
    合。
  (三)原告雖認其於92年3月21日發生車禍導致多顆牙齒脫落及鬆
    動，先後有右上第1顆、第2顆及左上第1顆、第2顆牙齒缺損
    ，但事實上，車禍造成原告舊牙冠（真牙）多顆受損，必須
    針對舊牙套內之真牙處理，因此右上第3顆、第5顆及左上第
    3顆皆因車禍後導致牙齒之受損，合計達7顆，已符合勞保殘
    廢給付標準表第43項規定給付60日云云。惟本件經被告及勞
    保監理會2位特約專科醫師依據國軍高雄總醫院附設民眾診
    療處出具92年12月26日治療終止診斷殘廢之勞工保險殘廢診
    斷書、該院93年6月7日醫慧第0930003148號函及原告原應診
    病歷等資料審查，咸認原告92年3月21日車禍致右股骨開放
    性骨折、上門牙1顆掉落、3顆鬆動及上犬齒鬆動（亦即右上
    第1顆掉牙、右上第2顆及左上第1、第2、第3顆牙齒鬆動）
    ，92年3月27日大腿手術時，其中1顆已鬆動牙齒掉落，92
    年4月11日因鬆動拔除右上第2顆、左上第2顆，共4顆缺失，
    至拔除右上第3顆、第5顆及左上第3顆應與92年3月21日車禍
    無關。是被告以其因車禍意外僅拔除4顆牙齒尚未達勞工保
    險殘廢給付標準表第43項規定請領標準，而僅以國軍高雄總
    醫院附設民眾診療處出具92年12月26日治療終止診斷殘廢之
    勞工保險殘廢診斷書所載殘廢部位：右膝為審查並核以勞工
    保險殘廢給付標準表第143項第11等級，尚無違誤，原告主
    張其牙齒之受損合計達7顆，已符合勞保殘廢給付標準表第
    43項規定給付60日云云，然有關原告拔除右上第3顆、第5顆
    及左上第3顆既與92年3月21日車禍無關，自不得併為本件請
    求，原告此項主張，自不足採信。
  (四)再按行政程序法第36條及第41條第1項分別規定：「行政機
    關應依職權調查證據，不受當事人主張之拘束，對當事人有
    利及不利事項一律注意。」「行政機關得選定適當之人為鑑
    定。」。查被告係勞工保險之保險人，於當事人向其提出勞
    工保險各項給付申請時，被告須開始行政程序，並有上揭依
    職權調查證據之義務，且於遇有醫理上之諸疑義時，得以具
    有專業知識之第三人即專科醫師，於行政程序中陳述關於特
    別法規或經驗定則之意見，而以其陳述，為證據之用。是被
    告於行政程序中將有待進一步調查之案件，請其特約專科醫
    師陳述醫學上之意見，以為證據，於法尚無不合。復查，被
    保險人之殘廢症狀程度常涉醫學專業判斷，非被告之一般行
    政人員所能逕行認定，故被告於審核保險給付案件時，除以
    被保險人或受益人檢附之資料、診斷書等書面資料予以審核
    外，如有必要，亦須另外徵詢專科醫師意見或實地派員訪查
    瞭解實情等，此觀勞工保險局組織條例第11條第2項規定，
    被告得視業務需要聘用兼任醫師12人至20人，及勞工保險條
    例第28條、第56條及同條例施行細則第76條規定保險人（即
    被告）為審核保險給付，得調查有關之文件、得另行指定醫
    院或醫師複檢等規定自明，如被告僅能依被保險人所檢附之
    殘廢診斷書所載內容審查，則上開規定將形同具文，亦有損
    被告審核之權限。又殘廢診斷書所載病情，是否符合勞工保
    險殘廢給付之標準，殘廢與否及症狀、等級之判定，涉及專
    業醫理之判斷，非僅憑原告片面之非專業性主張即可作為認
    定殘廢等級之唯一依據。且按「診斷書所載之病情，是否符
    合殘廢給付標準，係由殘廢給付主管機關逕依權責認定」行
    政院衛生署89年3月17日衛署醫字第89013119號函釋在案。
    是即雖以專門醫師診斷證明為依據，然審查核定權仍在被告
    ，如其審查無任何違法之處，自應予以尊重。是被告檢具原
    告所送申請書件、殘廢診斷書及病歷影本資料，送被告特約
    專科醫師審查，並徵詢專科醫師意見，綜合衡量始核定原告
    因車禍事故導致牙齒缺損部分確僅有右上第1、2顆及左上第
    1、2顆共4顆，其餘係配合舊牙冠整修，因而未達前揭殘廢
    給付標準殘廢程度，而否准原告所請，尚無違誤。
六、綜上所述，原處分認事用法既無違誤，審議審定及訴願決定
    予以維持，即無不合，原告仍執前詞及個人主觀之見解，訴
    請如聲明所示，為無理由，應予駁回。又本件為簡易事件，
    依卷內資料，事證已臻明確，爰不經言詞辯論為判決。至原
    告請求調閱國軍高雄總醫院之原始相關病歷云云，惟該相關
    病歷資料業經被告函調在卷，本院認並無再予調閱之必要，
    併此敘明。
據上論結，本件原告之訴為無理由，爰依行政訴訟法第233條第1
項、第98條第3項前段，判決如主文。
中　　華　　民　　國　　94　　年　　11　　月　　30　　日
                           第一庭　法　官  陳秀
上為正本係照原本作成。
本件以訴訟事件所涉及之法律見解具有原則性者為限，始得於本
判決送達後20日內向本院提出上訴狀並表明上訴理由，如已於本
判決宣示後送達前提起上訴者，應於判決送達後20日內補具上訴
理由（均按他造人數附繕本），且經最高行政法院許可後方得上
訴。
中　　華　　民　　國　　94　　年　　11　　月　　30　　日
 　　  　　　　　　　   　　　     書記官  呂美玲
